【裁判字號】    99,聲,1924
【裁判日期】    991011
【裁判案由】    聲請定其應執行刑
【裁判全文】
臺灣高雄地方法院刑事裁定              99年度聲字第1924號
聲  請  人  臺灣高雄地方法院檢察署檢察官
受  刑  人  甲○○
上列聲請人因受刑人數罪併罰有二裁判以上，聲請定其應執行之
刑（99年度執聲字第3382號），本院裁定如下：
    主  文
甲○○犯如附表所示之罪，各處如附表所示之刑，應執行有期徒
刑玖月，如易科罰金，以銀元佰元即新壹幣玖佰元折算壹日。
    理  由
一、聲請意旨略以：受刑人甲○○因犯詐欺等罪，先後經判決確
    定如附表，應依刑法第53條及第51條第5 款，定其應執行之
    刑，爰依刑事訴訟法第477 條第1 項聲請裁定等語。
二、數罪併罰，有二裁判以上者，依刑法第51條之規定，定其應
    執行之刑，刑法第53條定有明文。「裁判確定前犯數罪而併
    合處罰之案件，有二以上之裁判，應依刑法第51條第5 款至
    第7 款定應執行之刑時，最後事實審法院即應據該院檢察官
    之聲請，以裁定定其應執行之刑，殊不能因數罪中之一部分
    犯罪之刑業經執行完畢，而認檢察官之聲請為不合法，予以
    駁回（最高法院47年度臺抗字第2 號判例意旨參照）；數罪
    併罰之案件，其各罪判決均係宣告刑，並非執行刑，縱令各
    案中一部分犯罪之宣告刑在形式上已經執行，仍應依法聲請
    犯罪事實最後判決之法院裁定，然後再依所裁定之執行刑，
    換發指揮書併合執行，其前已執行之有期徒刑部分，僅應予
    扣除而不能認為已執行完畢，在所裁定之執行刑尚未執行完
    畢前，各案之宣告刑不發生執行完畢之問題（最高法院90年
    度臺非字第340 號、最高法院95年度臺非字第320 號判決意
    旨參照）。
三、按行為後法律有變更者，適用行為時之法律。但行為後之法
    律有利於行為人者，適用最有利於行為人之法律，刑法第2
    條第1 項定有明文；又刑法第41條及第42條之1 之規定，於
    中華民國98年12月15日刑法修正施行前已裁判確定之處罰，
    未執行或執行未完畢者，亦適用之，刑法施行法第3 條之3
    亦已明定，依其立法說明係「配合中華民國刑法（以下簡稱
    刑法）第41條及第42條之1 之修正，解決新舊法律適用之疑
    義，爰於中華民國刑法施行法（以下簡稱本法）增訂第3 條
    之3 ，明定於刑法第41條及第42條之1 修正施行前已裁判確
    定之處罰，未執行或執行未完畢者，亦有適用」等意旨，並
    非前開刑法第2 條第1 項從舊從輕原則之例外規定，應認係
    針對新舊法條一體適用整體性原則所設之特別規定，即個案
    中比較適用修正前後之刑法第41條、第42條之1 規定之各項
    情形時，應分別依刑法第2 條第1 項、刑法施行法第3 條之
    3 之規定，均適用最有利於受刑人之規定。再查修正前刑法
    第51條第5 款規定：「數罪併罰，分別宣告其罪之刑，宣告
    多數有期徒刑者，於各刑中之最長期以上，各刑合併之刑期
    以下，定其刑期。但不得逾20年。」修正後刑法第51條第5
    款則規定：「宣告多數有期徒刑者，於各刑中之最長期以上
    ，各刑合併之刑期以下，定其刑期。但不得逾30年。」，比
    較修正前、後規定，修正前最長應執行刑期顯較修正後為短
    ，應以修正前規定較有利於受刑人。是比較新舊法之結果，
    應以修正前刑法之規定較有利於受刑人。
四、關於數宣告刑均得易科罰金而定應執行之刑逾6 個月之情形
    ，94年2 月2 日修正，95年7 月1 日施行前之舊刑法第41條
    第2 項原規定：「併合處罰之數罪，均有前項情形，其應執
    行之刑逾六月者，亦同。」，而受刑人行為後，94年2 月2
    日修正，95年7 月1 日施行之刑法第41條第2 項雖規定：「
    前項（即易科罰金之折算標準）規定於數罪併罰，其應執行
    之刑未逾6 月者，亦適用之」，及於98年1 月21日修正時，
    在同條第8 項亦規定：「第1 項至第3 項規定於數罪併罰，
    其應執行之刑未逾6 個月者，亦適用之」，就數罪併罰之數
    宣告刑均得易科罰金而定應執行之刑逾6 個月者，排除適用
    得易科罰金之規定。但嗣於98年6 月19日司法院大法官釋字
    第662 號著有解釋謂：「中華民國94年2 月2 日修正公布之
    現行刑法第41條第2 項，關於數罪併罰，數宣告刑均得易科
    罰金，而定應執行刑之刑逾6 個月者，排除適用同條第1 項
    得易科罰金之規定部分，與憲法第23條規定有違，並與本院
    釋字第366 號解釋意旨不符，應自本解釋公布之日起失其效
    力」。而刑法為因應該號解釋，於98年12月30日修正公布之
    刑法第41條第8 項規定：「第一項至第四項及第七項之規定
    ，於數罪併罰之數罪均得易科罰金或易服社會勞動，其應執
    行之刑逾六月者，亦適用之」，再刑法第41條及第42條之1
    之規定，於中華民國98年12月15日刑法修正施行前已裁判確
    定之處罰，未執行或執行未完畢者，亦適用之；刑法修正條
    文及本法修正條文，除另定施行日期者外，自公布日施行，
    98年12月30日公布之刑法施行法第3 條之3 、第10條同有明
    文。從而，對於數罪併罰，數宣告刑均得易科罰金，而定應
    執行之刑超過6 個月之案件，依上開解釋意旨及現行刑法第
    41條第8 項，仍得易科罰金。基此，本件受刑人行為當時及
    行為後，刑法關於數罪併罰之數宣告刑均得易科罰金而定應
    執行之刑逾6 個月之情形，均規定仍得易科罰金，又佐以刑
    法施行法第3 條之3 之立法理由係為配合刑法第41條及第42
    條之1 之修正，解決新舊法律適用之疑義，爰於刑法施行法
    增訂第3 條之3 ，明定於刑法第41條及第42條之1 修正施行
    前已裁判確定之處罰，未執行或執行未完畢者，亦有適用等
    意旨，應認本件受刑人應逕行適用現行刑法第41條第8 項之
    規定。
五、經查，本件受刑人甲○○因犯詐欺等2 罪，經本院分別判處
    如附表所示之刑確定在案，其中附表編號1 所示之罪並經本
    院95年度訴字第2595號判決減刑為有期徒刑5 月確定等情，
    有臺灣高等法院被告前案紀錄表在卷及95年度訴字第2595號
    、99年度易字第879 號刑事判決2 份在卷可稽。本院審核受
    刑人所犯附表各罪，最早判決確定者，為附表編號1 所示之
    本院95年度訴字第2595號判決，而附表各罪，確實皆是受刑
    人於該確定日（即民國96年9 月17日）以前所犯，足認聲請
    人之聲請為正當，爰依前揭說明，定其應執行之刑為如主文
    所示。至受刑人所犯附表編號1 號違反商業會計法之罪所處
    徒刑，雖經執行完畢，然依上開說明，仍應先定其應執行刑
    ，再於執行時扣除已執行之部分，不致於影響權益。又關於
    易科罰金折算標準之規定，受刑人所犯附表所示編號1 之罪
    之行為時，即94年2 月2 日修正前（94年2 月2 日修正之刑
    法於95年7 月1 日始正式施行）刑法第41條第1 項前段規定
    為：「犯最重本刑為5 年以下有期徒刑以下之刑之罪，而受
    6 個月以下有期徒刑或拘役之宣告，因身體、教育、職業、
    家庭之關係或其他正當事由，執行顯有困難者，得以1 元以
    上3 元以下折算1 日，易科罰金」，再依修正前罰金罰鍰提
    高標準條例第2 條前段（已刪除）規定，就其原定罰金數額
    提高為100 倍折算1 日，則受刑人所為如附表所示編號3 、
    12之罪之易科罰金折算標準，應以銀元300 元折算1 日，換
    算後即以新臺幣900 元折算為1 日。而本件定執行刑之裁判
    時即94年2 月2 日修正後刑法第41條第1 項前段則規定：「
    犯最重本刑為5 年以下有期徒刑以下之刑之罪，而受6 個月
    以下有期徒刑或拘役之宣告者，得以新臺幣1,000 元、2,00
    0 元或3,000 元折算1 日，易科罰金。」，比較修正前、後
    規定，以修正前之折算標準規定較有利於受刑人，故本件定
    應執行刑時，應一體適用修正前刑法第41條第1 項前段規定
    ，定其易科罰金之折算標準。
據上論斷，依刑事訴訟法第477條第1項，修正前刑法第51條第5
款、第41條第1 項前段，現行刑法第2 條第1 項前段、第53條、
第41條第8 項，廢止前罰金罰鍰提高標準條例第2 條，現行法規
所定貨幣單位折算新臺幣條例第2 條，裁定如主文。
中    華    民    國    99    年    10    月    11    日
              刑事第十七庭    法  官  余銘軒
以上正本證明與原本無異。
如不服本裁定，應於收受送達後5 日內向本院提出抗告狀。
中    華    民    國    99    年    10    月    13    日
                              書記官  吳書逸

司法院資訊處製作；財團法人民間司法改革基金會備份。
